【裁判字號】    95,簡,92
【裁判日期】    951130
【裁判案由】    勞動基準法
【裁判全文】
臺中高等行政法院判決
                                     95年度簡字第00092號
原      告  英屬維京群島商太古可口可樂股份有限公司台灣分
            公司
代  表  人  甲○○
訴訟代理人  乙○○
被      告  彰化縣政府
代  表  人  丙○○
訴訟代理人  己○○
上列當事人間因勞動基準法事件，原告不服行政院勞工委員會中
華民國95年6月1日勞訴字第0950014959號訴願決定，提起行政訴
訟。本院判決如下︰
    主  文
訴願決定及原處分均撤銷。
訴訟費用由被告負擔。
    理  由
一、緣被告以原告係適用勞動基準法之行業，經被告於民國（下
    ）94年12月16日及95年1月17日派員至原告所屬王田供貨部
    門實施勞動檢查，發現原告於94年10月、11月延長勞工戊○
    ○、丁○○工作時間全月超過46小時，違反勞動基準法第32
    條第2項規定，乃以95年2月20日府勞動字第0950033489號罰
    鍰處分書，依同法第79條第1項第1款規定，處原告罰鍰新臺
    幣（下同）6,000元整。原告不服，提起訴願，遭決定駁回
    ，遂提起行政訴訟。
二、原告起訴主張：(一)原告為一外商公司，素來遵循台灣相關法
    令規定。本件行政處分暨訴願決定，皆以系爭考勤表為處分
    之依據，而考勤表僅以員工打卡紀錄為據，僅係機械性記載
    員工離到時間，並未有其他證據證明戊○○、丁○○2位員
    工確係處理公務而加班，更何況原告工作規則第2章第11條
    後段亦約定供貨員可無需打卡。(二)依改制前行政法院39年判
    字第2號判例意旨，行政官署對人民施予處罰，應證明違法
    事實存在。被告純依考勤表而為處分，實嫌草率。戊○○、
    丁○○二人為原告王田供貨中心供貨員，其主要業務為開車
    送貨。為安全考量，可口可樂業務車執行供貨業務，大抵皆
    於日間執行供貨業務，此可由經驗法則判斷，夜間難見原告
    車輛於市場上行駛，至於其夜間留置於工作場所未隨即離去
    ，除係送完一天貨於公司休息或同事間閒聊（同事於原告任
    職大抵皆有10年以上年資）。被告僅於94年12月16日至原告
    所屬王田供貨中心攜回考勤表，惟從未詢問任何有關供貨中
    心其考勤表打卡紀錄代表意涵，亦未詢問有關供貨中心「延
    長工時」是否執行公司業務或習慣性滯留該場所？且原告於
    95年1月17日派員接受被告詢問時，也未觸及原告有無依規
    定給付加班費等疑問，甚至「談話紀錄」亦未納入重點項目
    ，顯與上開判例意旨有違。(三)依原告工作規則第4章第25條
    後段規定，因業務需要加班，應填加班申請單經主管同意，
    未按規定完成報備程序，不得視為加班。戊○○、丁○○2
    員並無加班之實，且其等亦非常清楚並無延長工時之問題。
    被告未能證明延長工時係因執行原告業務所致，訴願決定以
    原告未盡舉證之責駁回訴願，顯有違誤等語，求為判決撤銷
    訴願決定及原處分。
三、被告答辯意旨略謂：(一)原告王田供貨中心所僱用之勞工戊○
    ○、丁○○等人，每日正常工作時間為上午8時至下午17時
    ，惟據渠等94年10月、11月份考勤表顯示，原告延長渠等之
    工作時間，1個月內超過46小時，已違反勞動基準法第32條
    第2項之規定，有談話紀錄、原告員工考勤表等資料附卷可
    稽，違規事實洵堪認定，被告依上揭規定，裁處6,000元罰
    鍰，並無不當。(二)按勞動基準法第30條第5項規定，雇主應
    置備勞工簽到簿或出勤卡，逐日記載勞工出勤情形。此項簿
    卡應保存1年；該法施行細則第21條亦規定，雇主記載勞工
    出勤情形之時間，記至分鐘為止。其規定意旨，目的在於能
    由簽到簿、出勤卡中，明確顯示勞工的出勤時間與休息時間
    ，以避免勞資間發生計給加班費、職業災害之認定等糾紛。
    由此可見，雇主所置備之簽到簿或出勤卡係為勞工出勤之重
    要紀錄。事業單位為發展業務，依其業務性質，於工作規則
    中規定加班應以呈報方式處理，雖無不可，惟依前開規定，
    仍應由雇主逐日記載勞工出勤情形，原告雖主張戊○○、丁
    ○○二人於送貨業務結束後，有留置與同事互動之情形，惟
    未列舉具體事證，足資證明渠等延長工作時間所從事之活動
    並非業務所需，所辯顯係卸責之詞，委無可採。(三)另按勞動
    基準法第30條、第32條之對正常工作時間、延長工作時間之
    限制，係為避免勞工長時間的勞動，而引致種種弊害，或影
    響勞工身心之健康。勞動基準法既強制規定雇主應置備勞工
    簽到簿或出勤卡，政府實施勞動條件檢查時，自足據以判斷
    勞工的出勤時間、延長工作時間是否違反法令規定，以避免
    雇主假藉各項理由，規避法令規定，真正落實保護勞工之政
    策。依據戊○○、丁○○等人94年10月、11月份考勤表顯示
    ，原告延長渠等之工作時間，1個月內幾達70小時，且除了
    休假日、例假日外，幾乎每天都有延長工作時間2、3小時，
    甚至有5、6小時之情形。原告並無放縱勞工於工作場所休息
    、聊天後打卡之理由，所辯顯不合理。況勞工實際從事作業
    的時間，固然是工作時間，但即使未實際從事作業，卻因工
    作的目的而在雇主指揮監督之下，即所謂待命時間，該段時
    間亦屬工作時間。(四)另依勞基法第84條之1規定，經中央主
    管機關核定公告之工作者，如責任制專業人員等，始得由勞
    雇雙方．另行約定工作時間、例假等，並以書面資料報當地
    主管機關核備；而依勞動基準法施行細則第50條之1規定，
    所謂責任制專業人員，係指以專門知識或技術完成一定任務
    並負責其成敗之工作者。原告之員工並未符合前揭規定要件
    ，故原告指陳其員工工作內容為責任制，實際上根本無庸打
    卡云云，所辯顯係卸責之辭等語，求為駁回原告之訴。
四、本件被告以原告所屬員工戊○○、丁○○等二人，每日正常
    工作時間為上午8時至下午17時，依渠等94年10月、11月份
    考勤表顯示，原告延長渠等之工作時間，1個月內超過46小
    時，已違反勞動基準法第32條第2項之規定，固非無據。惟
    查：
    (一)按「當事人主張事實，須負舉證責任，倘其所提出之證據
      ，不足為主張事實之證明，自不能認其主張之事實為真實
      。又行政官署對於人民有所處罰，必須確實證明其違法之
      事實。倘不能確實證明違法事實之存在，其處罰即不能認
      為合法。」改制前行政法院39年判字第2號判例著有明文
      。次按「雇主應置備勞工簽到簿或出勤卡，逐日記載勞工
      出勤情形。此項簿卡應保存一年。」、「雇主有使勞工在
      正常工作時間以外工作之必要者，雇主經工會同意，如事
      業單位無工會者，經勞資會議同意後，得將工作時間延長
      之。前項雇主延長勞工之工作時間連同正常工作時間，1
      日不得超過12小時。延長之工作時間，1個月不得超過46
      小時。」固為勞動基準法第30條第5項及第32條第1、2項
      所明定，惟出勤卡紀錄係員工到、離公司之時間，通常情
      形固為正常工作時間前、後之時點，惟出勤卡之紀錄尚非
      不可得反證推翻之，倘出勤卡所載非勞工實際之工作時間
      ，則是否違反勞動基準法第32條第1、2項延長工作時間之
      限制，仍應調查勞、雇雙方之實際情況，就勞工是否在雇
      主之指揮監督下？有無指派任務？等具體情況判斷，非有
      事證足認雇主違法延長工時，不能遽加處罰。是以，勞工
      於下班時間屆至而有未按時打卡或逗留公司延後打卡之情
      形，其既未受雇主指揮監督，處於隨時可離去之情況，尚
      難以不實之出勤卡所載，遽認雇主違法延長勞工之工作時
      間，並科處罰鍰。依卷附資料所載，被告於94年12月16日
      及95年1月17日對原告所屬王田供貨中心主任魏福鏗及其
      人力資源經理王中誠談話紀錄中，並未詢及戊○○、丁○
      ○等二人是否經違法延長工時，僅憑其於原告王田供貨中
      心取得之考勤表，遽認原告違法延長勞工之工作時間，顯
      屬率斷。
    (二)原告主張戊○○、丁○○二人之出勤卡所載，非渠等之實
      際工作時間，並詳述該二人之工作為開車送貨，送完當日
      安排之貨量即可下班，渠等夜間滯留供貨中心休息閒聊，
      並非加班，又依其所訂工作規則第2章第11條規定，送貨
      業務員無須打卡，其薪資除基本薪資外，以送貨數量計算
      供貨獎金（即佣金），並據提出該公司之員工手冊、詹許
      二人94年8月至11月每月平均供貨箱數暨獎金表及「中區
      供貨中心業務員佣金表」、「薪資歷史明細表」為證。依
      各該表件所示，戊○○、丁○○二人確係擔任送貨業務員
      之職務，二人8月份每日平均送貨箱數各為638、584箱，
      其餘月數每日平均送貨箱數均為三百餘箱，94年10、11月
      份並無偏高之情形。參以證人戊○○、丁○○二人，於94
      年8月31日本院調查證據程序到庭所證亦與原告所述相符
      。戊○○證稱：「我在原告公司工作四年多，擔任送貨員
      的工作，底薪27,000元，再以送貨的箱數每箱抽3.6元獎
      金，送貨．．．一般的情形，大概2、3百箱．．．因為我
      們是以箱來計算，提早送完就可以提早走，如果到5、6點
      還沒送完，就隔天送，公司不會強迫我們要把貨送完．．
      ．我因為住在南投，所以我會在辦公室吃完飯、看個電視
      才回家，負責配貨的主任可以證明．．．」丁○○稱：「
      我在原告公司送貨已經十多年，底薪約31,000元左右，每
      天送300多箱，如果只送同一家的話，最快2、3個小時就
      送完了，最久的話不一定，但主任會衡量工作的份量，早
      上如果8點上班，下午5點以前一定會送完，只要每天分配
      的貨送完就可以下班了。」、「（提示丁○○打卡資料）
      這是我的打卡資料沒有錯，我是因為辦公室比較涼快，所
      以在那邊看電視、看報紙，跟同事聊天，我通常都是7 、
      8點打卡下班。」亦有各該日之訊問筆錄可按，渠等所述
      與前述物證互核相符，是原告主張豐帆、丁○○二人之出
      勤卡所載，非渠等之實際工作時間乙節，應可採取。
    (三)況勞動基準法第30條、第32條所以對正常工作時間、延長
      工作時間加以限制，係為照顧勞工身心健康防止弊害而設
      ，且同法第24條規定延長工作時間之工資加成發給，若勞
      工有加班之事實，依理自會請領加班費；若係雇主要求超
      時工作而不支付加班費，依一般經驗法則，勞工亦無可能
      於此狀況下工作數年（如前所述丁○○工作十多年；戊○
      ○則為四年多）而未為任何申訴、異議。又依卷附原告所
      提詹許二人94年8月至12月之薪資歷史明細表所示，其薪
      資給付亦無加班費項目，亦足佐證詹許二人於前揭時段並
      未有延長工作時間之事實。被告依據詹許二人之出勤卡（
      打鐘卡）統計其加班時數，既與事實不符，尚難據以憑認
      原告有延長勞工之工作時間而違反勞動基準法第32條第2
      項規定。原處分以原告違法延長工作時間，乃科處罰鍰，
      其認事用法即有未合。
四、綜上所述，原處分科處原告罰鍰核有認定事實未依憑證據之
    違法，訴願決定予以維持，亦有未合，原告請求均予撤銷，
    為有理由，應由本院予以撤銷，以維昭折服。本件依卷內資
    料，事證已臻明確，爰不經言詞辯論逕為判決。至原告之工
    作規則規定送貨業務員無須打卡，是否牴觸勞動基準法之規
    定？又原告未要求員工依實際工作情況打卡，致出勤卡所載
    與勞動基準法規定不符，有無違法？均與本件事實之認定無
    關，應由被告本諸權責另為處理；另兩造其他主張及陳述，
    核與本件判決結果不生影響，爰不逐一論述，均併此敘明。
據上論結，本件原告之訴為有理由，依行政訴訟法第233條第1項
、第236條、第195條第1項前段、第98條第3項前段，判決如主文
。
中    華    民    國    95    年    11   月     30    日
                    第四庭  法  官   許金釵
以上正本證明與原本無異。
如不服本判決，應於判決送達後20日內，以本訴訟事件所涉及之
法律見解具有原則性者，始得向本院提出上訴狀並表明上訴理由
，經最高行政法院許可，否則不得上訴；如於本判決宣示後送達
前提起上訴者，應於判決送達後20日內補提上訴理由書（均應依
對造人數提出繕本）。提起上訴應預繳送達用雙掛號郵票390元
（34元及5元郵票各10份)。
中    華    民    國    95    年    11   月     30    日
                            書記官   許騰云


司法院資訊處製作；財團法人民間司法改革基金會備份。
